臺灣高等法院臺南分院民事判決　九十一年度再字第二一號　Ｊ
　　　再審原告　甲　○　○
 　　 　　　　　丙　○　○
　　　再審被告　乙　○　○
右當事人間請求遷讓房屋事件，再審原告對於民國九十一年七月十二日本院八十九年
度上更(二)字第四三號確定判決提起再審，本院判決如左：
    主    文
再審之訴駁回。
再審訴訟費用由再審原告負擔。
    事    實
甲、再審原告方面：
一、聲明：求為判決：
　(一)鈞院八十九年度上更(二)字第四三號判決廢棄。
　(二)再審被告對台灣臺南地方法院八十三年度訴字第三八○號判決之上訴駁回。
  (三)再審及第一、二審訴訟費用由再審被告負擔。
二、陳述：略以
  (一)鈞院八十九年度上更(二)字第四三號判決，就足影響於判決之重要證物，漏未斟酌，
    計有：
    １台灣民事習慣調查報告第三五八頁第七行、第三五九頁第三、四行影本。
    ２周氏怨及再審原告為家屬之日據時期戶籍謄本。
　  ３鈞院八十六年度上更(一)字第六號案八十七年三月十八日準備程序，再審被告自認
　　  「當時房屋未約定分配何人」之筆錄記載。
  (二)台灣民事習慣調查報告第三五八頁第七行，第三五九頁第三、四行之記載，可證日
    據時期之家產乃家屬（包括家長在內）之共有財產。而非家長個人所有之財產，家
    產通常固以父祖兄長之名義承管之，但不得因此即謂名義人對家產享有專有權。
  (三)日據時期戶籍謄本可證周全或再審被告為戶長時，周氏怨及再審原告均為家屬。
  (四)再審被告自認「（問：當時房屋有無約定分給何人？）沒有約定。」，可證家產未
    經分析或分割，仍屬家屬之再審原告及家長之再審被告之共有財產。
  (五)綜上可證系爭房屋日據時代以來均屬家屬（包括再審原告母親周氏怨及再審被告）
    共有財產。判決對再審原告「縱屬家產」之原審九十年三月十六日準備書(二)狀第三
    點論述，未於判決理由論述不可採之理由。
  (六)爰依民事訴訟法四百九十七條規定提起再審之訴。
乙、再審被告方面：本件未行言詞辯論，故無再審被告之聲明及陳述可記載。
丙、本院依職權調閱本院八十九年度上更(二)字第四三號、本院八十六年度上更(一)字第
    六號、本院八十三年度上字第五一四號及臺灣臺南地方法院八十三年度訴三八○
    號民事卷。
    理由
一、本件再審原告起訴主張：原確定判決，就足影響於判決之重要證物之(一)台灣民事
    習慣調查報告第三五八頁第七行、第三五九頁第三、四行影本。(二)周氏怨及再審
    原告為家屬之日據時期戶籍謄本。(三)本院八十六年度上更(一)字第六號案八十七年
    三月十八日準備程序，再審被告自認「當時房屋未約定分配何人」之筆錄記載，
    漏未斟酌，而上開證物足證系爭房屋日據時代以來均屬家屬（包括再審原告母親
    周氏怨及再審被告）共有財產。且對再審原告「縱屬家產」之原審九十年三月十
    六日準備書(二)狀第三點論述，未於判決理由論述不可採之理由。爰依民事訴訟法
    第四百九十七條規定，提起本件再審之訴，求為將本院八十九年度上更(二)字第四
    三號原確定判決廢棄，並駁回再審被告對台灣臺南地方法院八十三年度訴字第三
    八○號判決之上訴。
二、按再審之訴顯無理由者，得不經言詞辯論，以判決駁回之，民事訴訟法第五百零
    二條第二項定有明文。
三、按不得上訴於第三審法院之事件，其經第二審確定之判決，如就足影響於判決之
    重要證物漏未斟酌者，固得依民事訴訟法第四百九十七條規定，提起再審之訴。
    惟所謂就足以影響判決之重要證物漏未斟酌，係指足以影響於判決基礎之重要證
    物，於前訴訟程序業已提出，然未經確定判決加以斟酌或不予調查或未為判斷，
    且該證物足以動搖原確定判決基礎者。若於判決理由項下說明無調查之必要，或
    縱經斟酌亦不足影響判決基礎者，即與漏未斟酌有間，不得據為本條所定之再審
    理由。
四、本件再審原告所稱本院八十九年上更(二)字第四三號原確定判決，所漏未斟酌之重
　　要證據，即(一)台灣民事習慣調查報告第三五八頁第七行、第三五九頁第三、四行
　　影本。(二)周氏怨及再審原告為家屬之日據時期戶籍謄本。(三)本院八十六年度上更
　　(一)字第六號案八十七年三月十八日準備程序，再審被告自認「當時房屋未約定分
　　配何人」之筆錄記載等，用以主張系爭房屋縱屬家產，則依台灣民事習慣調查報
　　告第三五八頁第七行所載「家產乃家屬（包括家長在內）之共有財產，非家長個
　　人專有之財產」，而依卷附之日據時期戶籍謄本可證周氏怨及再審原告均屬周全
　　戶內之家屬，自有繼承之權，且依再審被告自認之「當時房屋未約定分配何人」
　　之陳述更足證系爭房屋於周全死亡時並未分析遺產，實際上仍屬家屬所有，再審
　　原告繼自母親之占有，乃有占有之權源，並經原確定判決載明於上訴人陳述項下
　　（見原確定判決被上訴人陳述項下第三項）。惟查：本件爭點在於系爭房屋之所
　　有權歸屬及再審原告有無占有權源等，業經原確定判決斟酌全辯論意旨及調查證
　　據之結果，依自由心證判斷事實之真偽，於原確定判決中一一論斷：
    (一)有關系爭房屋之所有權歸屬部分：
    1.本件再審被告主張門牌號碼台南縣新營市○○街四七之一號房屋為伊所有，再
    　審原告甲○○、丙○○無正當法律權源，占用系爭房屋中之部分房間等情，原
      確定判決據再審被告提出之系爭房屋稅籍證明書、系爭土地登記簿謄本、照片
      等證物，並經原審及本院前審及本審受命法官分別會同地政人員派員勘測現場
      ，製有勘驗筆錄、略圖及土地複丈成果圖在卷可稽，且再審原告二人對於占用
      系爭前開部分房屋之事實亦不爭執，而認再審被告此部分之主張為真實（見原
      確定判決第十六頁第五行至第十七頁第一行）。
　　2.再系爭二五八之二地號土地，係自同段二五八地號土地辦理共有物分割後，而
      登記為再審被告單獨所有者。原確定判決亦審酌卷附之土地登記簿謄本及證人
      即再審被告之叔父周茂寅於本院前審八十四年一月二十日行準備程序時到場供
      證：系爭房屋及土地係伊父親周請與周全共有，房子是再審被告之父蓋的，
      而後因分割，系爭房屋全歸再審被告所有等語、證人沈龍飛於本院前審八十四
      年二月十七日亦到場供證：系爭房屋係再審被告之父周全所蓋等語而為肯認（
      原確定判決第十八頁第一行至第七行）。
　　(二)有關再審原告對系爭房屋無占有權源部分：
　　1.就再審原告原來即住用如原判決附圖一所示Ａ、Ａ１、Ｅ１部分房間，係再審
　　　被告借與周怨使用至周怨死亡為止，其後再審被告並向再審原告等追討房屋者
　　　，原確定判決除據證人周吳淑霞到庭證述，並依兩造關係，稽諸一般社會常情
      ，認屬可信，再審原告抗辯再審被告與訴外人周怨間無使用借貸法律關係者，
      即無足採；是周怨既於七十八年二月十五日死亡，有卷附周怨除戶戶籍謄本可
      參，再審原告二人均係其繼承人，從而再審被告已向再審原告及其他繼承人表
      示終止使用借貸意思，並以再審原告為對造，起訴請求遷讓返還房屋，自斯時
      起，再審原告即屬無正當法律權源而占有者至明（原判決第十九頁第十一行至
      第十九行）。
　　2.至於再審原告甲○○另占有如原確定判決附圖一所示Ｂ、Ｂ１、Ｂ２、Ｃ、Ｃ
      １、Ｃ２、Ｄ、Ｄ１、Ｅ、Ｆ、Ａ２、Ｇ、Ｈ部分房間，原係再審被告自行使
      用，因再審被告於六十九年間遷居，而先後分別出租他人，其後承租人分別搬
      遷後，而為甲○○占用等情，原判決依據證人翁博顯、曾建榮證述，而認此部
      分再審原告甲○○自亦係無正當法律權源而占有亦明（原確定判決第十九頁第
      十九行至第二十頁第三行）。
　　(三)有關再審原告抗辯部分：
　　　再審原告雖另抗辯：系爭房屋為周全之私產，周怨為周全之女，依當時臺灣習
　　　慣，周怨應得以繼承，而為共有云云；惟原確定判決以：
　　1.按法院於確定判決理由中，就訴訟標的以外當事人主張之重要爭點，本於當事
　　　人辯論之結果，已為判斷時，除有顯然違背法令之情形，或當事人已提出新訴
　　　訟資料，足以推翻原判斷之情形外，應解為在同一當事人就與該重要爭點有關
　　　所提起之他訴訟，法院及當事人對該重要爭點之法律關係，皆不得任作相反之
　　　判斷或主張，以符民事訴訟上之誠信原則（最高法院八十四年度台上字第二五
　　　三０號判決意旨參照）；本件再審原告甲○○就系爭房屋確屬私產乙節，並未
　　　舉出確切證據，資為證明，所為主張已難盡信。
　　2.且按「家產」者，與家有不可分割關係之財產之謂；戶主所有之財產，除有特
　　　別事由存在外，屬於此種財產。「私產」者，係指家屬之特有財產，與家完全
　　　分離者之謂。故家產繼承因戶主之死亡而開始；私產繼承，則因家屬之死亡而
　　　開始。（日據昭和五年再抗民字第四號裁定參照，載臺灣民事習慣調查報告第
　　　四一六頁）是家產與私產係因所有人之不同，而為區別，再審原告甲○○以系
　　　爭房屋原為周全與第三人共有，而推斷其應屬周全之「私產」，即乏依據。
　　3.至於系爭房屋之應有部分三分之二，於日據大正十二年周全死後，即由乙○○
　　　於大正十三年一月二十日辦理繼承登記，為其一人取得，此有日據時期土地及
　　　建物登記簿謄本附卷足稽，其後因共有物分割（含共有土地之分割），系爭房
　　　屋所有權全部歸由再審被告一人取得者，並經證人周茂寅證述在卷，參以系爭
      房屋稅籍之納稅義務人自始均為上訴人一人名義，亦有前開卷附之臺南縣稅捐
　　　稽徵處八十三年南縣稅財字第一四二九○函檢附房屋稅籍證明書在卷可參；而
　　　周全原生有三男四女，長男、三男及三女早年夭折絕嗣，僅存長女周杏仁、次
　　　女周嫌、四女周怨及次男乙○○者，亦為再審原告所不爭，且有前開卷附之戶
　　　籍謄本足佐等情以觀，益見系爭房屋既僅由男性繼承人乙○○一人獨自辦理繼
　　　承登記，排除其他女性繼承人，則系爭房屋縱依當時臺灣習慣，原應由周全之
　　　直系血親卑親屬共同繼承，惟全體繼承人嗣既同意僅由乙○○一人獨自辦理繼
　　　承登記，其他繼承人自不得再主張其亦有繼承權而為共有人。
    4.此外就再審被告主張再審原告甲○○無權占用系爭土地上，如原判決附圖三所
　　　示斜線部分，搭蓋鐵皮房屋乙間，而請求再審原告甲○○拆屋還地部分，業經
　　　本院前審（八十三年度上字第五一四號）以再審原告甲○○抗辯系爭土地為周
　　　全之私產，周怨依當時臺灣習慣得繼承周全之遺產而為土地之共有人云云，為
　　　無理由，而判決再審被告勝訴，案經再審原告甲○○上訴後，經最高法院駁回
　　　其上訴而確定者，此有前開卷證在卷可按，是本件再審原告抗辯之前開重要爭
　　　點既經本院前審本於兩造辯論之結果而為判斷，且其判斷並無顯然違背法令情
　　　形，再審原告復未提出新訴訟資料，足以推翻原判斷之情形，揆諸前開最高法
　　　院判決意旨說明，要難許再審原告任作相反之判斷或主張。再審原告抗辯其被
　　　繼承人周怨對於系爭土地及房屋仍有繼承權，伊等使用系爭房屋並非無權占有
　　　云云，即無足採（原判決第二十頁第四行至第二十一頁第十九行）。
五、原判決確定之事實為系爭房屋既僅由男性繼承人乙○○一人獨自辦理繼承登記，
    排除其他女性繼承人，則系爭房屋縱依當時臺灣習慣，原應由周全之直系血親卑
    親屬共同繼承，惟全體繼承人嗣既同意僅由乙○○一人獨自辦理繼承登記，其他
　　繼承人自不得再主張其亦有繼承權而為共有人。是縱系爭房屋為「私產」亦無影
　　響上開事實之認定。
六、又再審原告主張再審被告自認「（問：當時房屋有無約定分給何人？）沒有約定
　　。」可證「家產」未經分析或分割，仍屬家屬之再審原告及家長之再審被告之共
　　有財產乙節。惟再審被告已否認有再審原告所主張之意思（見本院八十九年度上
　　更(二)字第四三號卷第一三五頁至第一三六頁），且縱使繼承之初共有人間未為約
　　定，惟依卷附資料，嗣後既僅由乙○○獨自辦理繼承登記，亦足認無再審原告所
　　主張之情，否則再審原告豈有不爭執之理。
七、因此，再審原告所主張之上開證物既經取捨且與判決結果無涉本無須論述；又縱
    經斟酌亦不足影響判決基礎。是再審原告主張原確定判決就上開之重要證物漏未
　　斟酌等語，為無可取。從而，其執此陳詞提起本件再審之訴，為顯無理由，應予
　　駁回。
八、據上論結，本件再審之訴為顯無理由，依民事訴訟法第五百零二條第二項、第七
    十八條，判決如主文。
中　　　華　　　民　　　國　　九十三　　年　　　四　　　月　　　八　　　日
　　　　　　　　　　　　　　　　　　臺灣高等法院臺南分院民事第三庭
~B1審判長法官　林　　輝　　雄
~B2　　　法官　王　　明　　宏
~B3　　　法官　徐　　宏　　志
右為正本係照原本作成。
不得上訴。
中　　　華　　　民　　　國　　九十三　　年　　　四　　　月　　　八　　　日
~B法院書記官　陳　　昆　　陽
